臺灣高等法院臺中分院刑事判決
110年度金上訴字第1960號

上  訴  人  
即  被  告  柯志穎


選任辯護人  范瑋峻律師
上列上訴人因加重詐欺等案件，不服臺灣彰化地方法院110年度
訴字第496號中華民國110年10月5日第一審判決（起訴案號：臺
灣彰化地方檢察署109年度偵字第13280、14010號），提起上訴
，本院判決如下：
    主  文
上訴駁回。
    事  實
一、柯志穎預見如將金融機構帳戶提供陌生人使用，可能幫助詐欺
    犯罪集團用以實施詐欺犯罪及洗錢，如進而依指示提領他人
    匯入帳戶內之款項再轉交前來取款之人員，則可成為詐欺取
    財罪及洗錢罪之共同正犯，並因而掩飾、隱匿犯罪所得來源
    ，使其他集團成員逃避刑事追訴，竟仍為賺取報酬，基於縱
    係提供金融機構帳戶收取詐欺取得之款項後再予提領及洗錢
    亦不違背其本意之不確定故意，於民國109年8月5日，與「張
    智傑」所屬詐欺集團某成員以即時通訊軟體聯繫後，同意將
    其申辦之國泰世華商業銀行（下稱國泰世華銀行）帳號000-
    000000000000號帳戶提供該集團成員使用，並約定協助提領
    匯入該帳戶內款項之報酬為每新臺幣（下同）10萬元可抽佣
    4,000元。隨後柯志穎即與「張智傑」及該集團成員共同意
    圖為自己不法之所有，基於三人以上共同詐欺取財及掩飾、
    隱匿詐欺犯罪所得去向、所在之犯意聯絡，將其身分證、國
    泰世華銀行帳戶之存摺、提款卡拍照後傳送該集團成員。該
    詐欺集團取得柯志穎上開帳號後，即由機房人員於同年8月8
    日晚間8時33分，假冒「HITO本舖」網購平台人員致電許○○
    ，佯稱：因訂單處理錯誤，重複下訂，致信用卡會被多扣款
    ，須依指示操作網路銀行解除云云，許○○因而陷於錯誤，於
    同日晚間10時9分、25分，透過網路銀行各匯款9元、5萬105
    1元至柯志穎上開帳戶。該集團所屬自稱「張智傑」之成員
    旋即指示柯志穎於同日晚間10時48分，在彰化縣伸港鄉之全
    家超商新港門市ATM，共提領10萬1000元（2萬元5次，1000
    元1次，含其他不明款項），並指示柯志穎於扣除應得之報
    酬3,000元後，將其餘款項9萬8000元轉交前來取款之另一集
    團成員，而製造金流斷點，掩飾、隱匿詐欺犯罪所得之去向
    、所在。
二、柯志穎預見如將申辦之行動電話門號sim卡提供陌生人使用，
    可能作為他人用以實施詐欺犯罪之工具，竟仍基於如有人持
    以實施詐欺犯行亦不違背本意之不確定故意，先於109年8月
    24日申辦台灣大哥大股份有限公司（下稱台哥大）行動電話
    門號0000000000號之SIM卡，再於同年9月15日前某時，以2,
    000元之代價出售而由不詳之人取得使用。該不詳之人於取
    得上開SIM卡後，即意圖為自己不法所有，於同年9月15日上
    午10時33分，以上開門號致電張○○，佯稱係其陳姓好友，因
    急需用錢欲借款28萬元云云，致張○○陷於錯誤，即於同日上
    午11時50分，在南投縣○○鄉○○郵局匯款28萬元至該不詳之人
    所指定之鍾○○臺北富邦銀行帳號000-000000000000號帳戶，
    惟因該不詳之人誤將鍾○○帳號之末2碼錯置，張○○因此匯款
    失敗，且張○○即時向陳姓友人查證後發覺並無此事，亦拒絕
    匯款至該不詳之人重新告知之正確帳號，該不詳之人因而詐
    欺取財未遂。
三、案經許○○訴由高雄市政府警察局旗山分局暨花蓮縣警察局鳳
    林分局報告臺灣彰化地方檢察署檢察官偵查起訴。
    理      由
壹、證據能力方面
　　被告以外之人於審判外之陳述，雖不符刑事訴訟法第159條
    之1至第159條之4之規定，而經當事人於審判程序同意作為
    證據，法院審酌該言詞陳述或書面陳述作成時之情況，認為
    適當者，亦得為證據；當事人、代理人或辯護人於法院調查
    證據時，知有同法第159條第1項不得為證據之情形，而未於
    言詞辯論終結前聲明異議者，視為有前項之同意，刑事訴訟
    法第159條之5定有明文，而該條規定之立法意旨，在於確認
    當事人對於傳聞證據有處分權，得放棄反對詰問權，同意或
    擬制同意傳聞證據可作為證據，屬於證據傳聞性之解除行為
    ，如法院認為適當，不論該傳聞證據是否具備刑事訴訟法第
    159條之1至第159條之4所定情形，均容許作為證據，不以未
    具備刑事訴訟法第159條之1至第159條之4所定情形為前提（
    最高法院104年度第3次刑事庭會議決議參照）。本判決認定
    事實所引用之供述證據（含文書證據），檢察官、被告及辯
    護人於本院準備程序時，均不爭執其證據能力，檢察官及辯
    護人於本院審理時亦未於言詞辯論終結前聲明異議，本院審
    酌各該證據作成時之情況，並無違法不當或證明力明顯過低
    之瑕疵，認以之作為證據應屬適當，是依刑事訴訟法第159
    條之5規定，均有證據能力。
貳、實體方面　　
一、訊據被告柯志穎固坦承有於109年8月8日前某日，將其國泰
    世華銀行帳戶提供給不認識之「張智傑」，並依指示於同年
    8月8日晚間10時48分至ATM分次提領帳戶內金額共10萬1000
    元，於扣除酬勞後，將其餘款項交付前來取款之人；及其於
    109年8月24日申辦台哥大行動電話門號後，以約2,000元之
    代價將該門號SIM卡售與不認識之人等情，惟矢口否認有何
    加重詐欺、洗錢及幫助詐欺取財等犯行，辯稱：因為我從小
    學習能力就很差，理解能力也很差，且剛出社會工作，個性
    單純，我不知道這是詐騙集團的工作，我完全不知道我所領
    的錢是詐騙集團騙來的錢，對方說使用國泰世華銀行是要作
    合法用途，匯入的錢也是正常的，我也是被騙、被利用，另
    我只知道是融資公司要用我的門號，我不知道對方拿去做詐
    騙使用云云。然查：
　㈠被告有於109年8月5日，同意將其國泰世華銀行帳戶提供給「
    張智傑」所屬詐欺集團使用，被害人許○○於同年8日晚間受
    騙後匯款至該帳戶，被告於同日晚間10時48分在彰化縣伸港
    鄉全家便利商店伸港新港門市提領10萬1,000元，於保留3,0
    00元酬勞後，將其餘9萬8,000元交與該詐欺集團成員指示收
    款之人；及被告有將其申辦之台哥大行動電話門號00000000
    00號SIM卡交與陌生人，並取得2,000元酬勞，嗣後某詐欺集
    團成員使用該門號向被害人張○○訛詐28萬元，指示張○○匯入
    鍾○○之臺北富邦銀行帳戶，幸未得手等情，業據被告供承不
    諱，核與被害人許○○、張○○於警詢中證述之情節相符，並有
    被告之國泰世華銀行帳戶交易明細、被害人許○○匯款資料、
    被害人許○○報案資料（含內政部警政署反詐騙諮詢專線紀錄
    表、臺中市政府警察局霧峰分局十九甲派出所受理詐騙帳戶
    通報警示簡便格式表及受理刑事案件報案三聯單）、被告提
    款時之監視器錄影畫面、被害人張○○之報案資料(南投縣政
    府警察局竹山分局○○分駐所受理各類案件紀錄表、內政部警
    政署反詐騙諮詢專線紀錄表)、張○○之郵政跨行匯款申請書
    、被害人張○○之手機通聯紀錄翻拍照片、鍾○○之台北富邦銀
    行開戶基本資料、台哥大公司門號0000000000號查詢單、鍾
    ○○與詐欺集團LINE對話擷圖照片在卷可稽（見偵13280號卷
    第15至16、22至33、75至78頁；偵14010號卷第33至41、49
    至61、63至95頁；原審卷第145至201頁），足認被告確有於
    109年8月8日提供其國泰世華銀行帳戶予「張智傑」所屬詐
    欺集團，再依指示提領受騙被害人款項轉交該集團人員，並
    有提供其申辦之台哥大門號0000000000號SIM卡供不詳之人
    使用。
　㈡被告辯稱其為早產兒，故有智力不足等情，並提出其臺中榮
    民總醫院病歷紀錄及檢查紀錄為證(見原審卷第49至64頁）
    。然被告供稱其就讀高職二年級時休學，嗣後在洗車場、加
    油站等處工作約有1、2年，之後從事CNC車床工作等語，則
    被告縱有學習能力較差之情形，惟其於行為時已年滿21歲，
    亦有幾年之工作經驗。參以被告於109年8月5日及8月8日與
    詐欺集團成員「張智傑」及另名成員之通訊軟體對答過程中
    ，關於提供國泰世華銀行帳戶並提領存款之用意，均能明確
    理解（見原審卷第145至201頁），故尚難認被告於提供上開
    國泰世華銀行帳戶、SIM卡及提領款項時，有不能認知行為
    目的之智力不足等情事。又本院囑託中國醫藥大學附設醫院
    對被告實施智力鑑定結果認：「本次鑑定發現柯員在接受施
    測智力測驗時之表現與本次測驗結果明顯不一致，並且在行
    為觀察中柯員在測驗之內部表現亦呈現前後矛盾的傾向（簡
    單的問題答錯，但困難的問題卻可以回答正確)，且柯員對
    於自身社會職業功能史防衛且語帶保留，且柯員同時陳述自
    己認知功能不好又會出現無法解釋清楚的幻聽，無法於精神
    醫療臨床形成相對應之精神疾病診斷，且整體鑑定過程無法
    排除柯員本次鑑定過程受測驗動機影響，本次魏氏智力測驗
    結果有明顯低估，且各分項分數呈現輕度到中度不足（本次
    量表顯示語文理解與工作記憶達輕度不足，全量表、知覺推
    理、處理速度三項則呈現中度不足)，此結果亦與臨床經驗
    不合，如果全量表分數屬於中度不足之患者應該全部分測驗
    之分數皆在中度以下較有可能，從以上觀察可以得知測驗分
    數及衡鑑結果代表性不足，目前尚無法透過魏氏成人智力量
    表中文第四版推論柯員真實認知能力。」有該院111年6月13
    日院精字第0000000000號函及檢附之精神鑑定報告書1份附
    於本院卷（第183至195頁）可按，亦無從證明被告有智力不
    足之情形。
　㈢被告雖然年輕、涉世未深，惟無心智障礙之情事，且具有一
    定程度之社會閱歷，自可認知個人金融機構帳戶係理財重要
    專屬工具，涉及個人財產權利，且目前金融機構林立，申辦
    金融帳戶之門檻甚低，並可在不同機構申設數帳戶，故如為
    正當交易用途，一般人不會使用陌生人之帳戶作為交易往來
    之用，亦無提供陌生人使用自己帳戶之理。故使用陌生人之
    人頭帳戶者，其目的無非在於從事非法行為，隱匿不法所得
    ，建立金流斷點，避免遭到偵查機關查獲。另一方面，甘於
    提供人頭帳戶或擔任提款之車手者，亦可認知涉及詐欺犯罪
    之可能性甚高，否則，有何正當工作之內容係付費請人提款
    ？又有何正當工作之內容純然在提款機從事提款行為，並將
    現金交與陌生人？至於行動電話門號之申辦，猶易於銀行帳
    戶，且人頭行動電話門號幾已成為詐欺集團之必備工具，目
    的無非在於閃避偵查機關之追查，而單純開辦門號無需費用
    ，其同意配合出售SIM卡者，自可認知收購者將用於非法行
    徑，且不違背其本意。是被告提供其國泰世華銀行帳戶及台
    哥大SIM卡供他人使用，並作為犯罪之用，其具有不確定故
    意甚明。
　㈣綜上所述，被告之辯解無非卸飾之詞，不足採信，事證明確
    ，其犯行洵堪認定。　
二、論罪科刑
　㈠核被告之事實欄一所為，係犯刑法第339條之4第1項第2款之
    三人以上共同詐欺取財罪、洗錢防制法第14條1項之一般洗
    錢罪；另就事實欄二所為，係犯刑法第30條第1項、第339條
    第3項、第1項之幫助詐欺取財未遂罪。起訴意旨就事實欄一
    之犯行漏未起訴一般洗錢之犯罪事實，惟此部分與被告所涉
    加重詐欺取財之犯罪事實間，有想像競合犯之裁判上一罪關
    係，為起訴效力所及，本院自得予以一併審理。
　㈡共同正犯之成立，只須具有犯意之聯絡與行為之分擔，既不
    問犯罪動機起於何人，亦不必每一階段犯行，均經參與，且
    意思之聯絡不限於事前有協議，即僅於行為當時有共同犯意
    之聯絡者，亦屬之。其表示之方法，亦不以明示通謀為必要
    ，即相互間有默示之合致，亦無不可。而共同實施犯罪行為
    之人，在合同意思範圍以內，各自分擔犯罪行為之一部，相
    互利用他人之行為，以達其犯罪目的者，即應對全部所發生
    之結果，共同負責，是共同正犯在犯意聯絡範圍內之行為，
    應同負全部責任（最高法院34年上字第862號、73年台上字
    第2364號判例意旨參照）。又共同正犯之意思聯絡，原不以
    數人間直接發生者為限，即有間接之聯絡者，亦包括在內。
    如甲分別邀約乙、丙犯罪，雖乙、丙間彼此並無直接之聯絡
    ，亦無礙於其為共同正犯之成立（最高法院28年上字第3110
    號、77年台上字第2135號判例意旨參照）。查被告可知悉「
    張智傑」及所屬其他詐欺集團成員之分工內容，進而提供金
    融帳戶以利詐欺集團詐騙被害人匯款，並擔任取款車手，將
    提領之款項交付上游成員，則被告顯係基於正犯之犯意，共
    同參與詐騙集團之任務分配，各自分擔犯罪行為之一部，相
    互利用他人之行為以達詐欺犯罪之目的，自應與其他詐欺集
    團成員共負正犯責任。故被告就事實欄一之犯行，與「張智
    傑」及其他詐欺集團成員間，有犯意聯絡及行為分擔，為共
    同正犯。
　㈢刑法上一行為而觸犯數罪名之想像競合犯存在之目的，在於
    避免對於同一不法要素予以過度評價。自然意義之數行為，
    得否評價為法律概念之一行為，應就客觀構成要件行為之重
    合情形、主觀意思活動之內容、所侵害之法益與行為間之關
    連性等要素，視個案情節依社會通念加以判斷。二犯罪行為
    間，如具有局部之同一性，或其行為著手實行階段可認為同
    一者，得認與一行為觸犯數罪名之要件相侔，依想像競合犯
    論擬。故被告就事實欄一所為，係以一行為同時觸犯加重詐
    欺取財罪及一般洗錢罪，為想像競合犯，應依刑法第55條規
    定從一重之加重詐欺罪處斷。
　㈣被告就事實欄二之犯行，係幫助他人犯罪，為幫助犯，另已
    著手於犯罪行為之實行而不遂，為未遂犯，爰依刑法第30條
    第2項、第25條第2項之規定減輕其刑；並遞減之。
　㈤被告所犯上開2罪間，犯意各別，行為互異，應予分論併罰。
　㈥被告曾因酒後駕車之公共危險案件，經臺灣臺中地方法院以1
    08年度中交簡字第2892號判決判處有期徒刑3月確定，於109
    年4月19日執行完畢出監之事實，業據檢察官於審理時指明
    並舉證，且有臺灣高等法院被告前案紀錄表附卷可稽，其於
    受有期徒刑之執行完畢後，5年以內故意再犯本件有期徒刑
    以上之罪，為累犯；參酌司法院釋字第775號解釋意旨，審
    酌被告於前案犯罪經執行完畢後，理應產生警惕作用且自我
    控管，不再觸犯有期徒刑以上之罪，然被告卻故意再犯本案
    ，足見其具有特別之惡性，且前罪之徒刑執行並無成效，被
    告對於刑罰之反應力顯然薄弱，爰依刑法第47條第1項規定
    加重其刑；並與前揭減輕其刑事由，先加重後遞減輕之。
　㈦另本院囑託中國醫藥大學附設醫院對被告實施精神鑑定結果
    認：「綜合以上柯員之個人史、生活史、疾病史、犯案過程
    、目前身體狀況、精神狀態檢查及心理測驗結果，柯員案發
    期間之表現與之前與現在狀況一致。依據過去史、本次精神
    鑑定過程與相關結果，本院推測柯員並沒有因精神障礙或其
    他心智缺陷致不能辨識其行為違法，或欠缺依其辨識而行為
    之能力；柯員並且沒有因為精神障礙或其他心智缺陷致行為
    違法或依其辨識而行為之能力顯著減低之狀況。綜合本次晤
    談及測驗行為觀察，柯員過去至目前可在外租屋、獨立處理
    錢財，可獨立維持個人自理及生活功能；且本次犯案過程當
    下可依照集團之指示獨立購買車票、搭坐計程車到指定地點
    ，並處理集團要其負責之貨物以及協助給予自己帳號帳簿等
    行為，配合今日鑑定過程柯員所自述自己擔任車手的工作內
    容，均未有證據顯示犯案過程中有因為精神障礙或其他心智
    缺陷影響其遂行犯案行為。」、「柯員之臨床診斷：無臨床
    精神疾病之診斷。」等語，有該院111年6月13日院精字第00
    00000000號函及檢附之精神鑑定報告書1份附於本院卷（第1
    83至195頁）可按。故被告前開所為亦無適用刑法第19條之
    餘地，附此敘明。
三、原審認被告罪證明確，適用洗錢防制法第14條第1項、刑法
    第11條前段、第28條、第30條第1項、第2項、第339條之4第
    1項第2款、第339條第1項、第3項、第55條前段、第47條第1
    項、第25條第2項、第38條之1第1項前段、第3項、刑法施行
    法第1條之1第1項等規定，審酌被告年紀甚輕，身體健康，
    卻不依循正途賺取錢財，無視國家政府積極掃蕩詐欺集團，
    戮力滌除詐騙產業輸出國之惡名，僅因缺錢花用，竟貪圖不
    法利益，甘於輕鬆工作，率爾提供金融帳戶及行動電話門號
    予詐欺集團使用，並擔任取款車手工作，實為虎作倀，使詐
    騙集團獲取不法所得，致被害人受損，難以獲得賠償，如導
    致被害人終生積蓄遭騙，則罪惡尤重，顯見被告觀念偏差，
    行為非常不當，實應嚴正譴責；另被告矢口否認犯行，飾詞
    卸責，不知反省，毫無悔意，堪認態度甚差，兼衡其教育程
    度為國中肄業，未婚，案發前在工廠擔任作業員，月薪約2
    、3萬餘元之家庭經濟狀況及被害人損失情節等一切情狀，
    就加重詐欺取財罪部分量處有期徒刑1年8月，及就幫助詐欺
    取財未遂罪部分量處有期徒刑5月，並諭知如易科罰金以新
    臺幣1千元折算1日之標準。復為如後述「沒收之說明」。經
    核原審認事用法並無違誤，量刑亦屬妥適，應予維持，被告
    上訴意旨猶執前詞否認犯罪，其上訴為無理由，應予駁回。
四、沒收之說明
  ㈠被告就犯罪事實一之犯罪所得為3,000元，有被告手機即時通
    訊軟體對話紀錄附卷可參（見原審卷第199頁），被告並陳
    明犯罪事實二之犯罪所得為2,000元。上開犯罪所得均未扣
    案，應依刑法第38條之1第1項前段、第3項宣告沒收，於全
    部或一部不能沒收或不宜執行沒收時，追徵其價額。
　㈡洗錢防制法第18條第1項規定：「犯第十四條之罪，其所移轉
    、變更、掩飾、隱匿、收受、取得、持有、使用之財物或財
    產上利益，沒收之；犯第十五條之罪，其所收受、持有、使
    用之財物或財產上利益，亦同。」係採義務沒收原則，只要
    該項規定，法院即應宣告沒收。然105年7月1日修正施行之
    刑法、刑法施行法相關沒收條文，已將沒收制度定性為「刑
    罰」及「保安處分」以外之獨立法律效果，並為所有刑事普
    通法及刑事特別法之總則性規定，則刑法總則關於沒收之規
    定，因屬干預財產權之處分，於不牴觸特別法之情形下，關
    於比例原則及過渡禁止原則之規定，如刑法第38條之2第2項
    所定關於沒收有過苛之虞、欠缺刑法上之重要性、犯罪所得
    價值低微或為維持受宣告人生活條件之必要者，而得不宣告
    沒收或酌減之規定，並不排除在適用特別法之外，俾賦予法
    官在個案情節上，得審酌宣告沒收是否有不合理或不妥當之
    情形，以資衡平。故本院認為適用洗錢防制法第18條第1項
    之沒收規定後，仍可依刑法第38條之2第2項審酌是否宣告沒
    收或酌減之。查本件被害人許○○及其他被害人匯入被告國泰
    世華銀行帳戶之贓款，係由被告領取後再依指示將9萬8,000
    元轉交詐欺集團成員，此部分款項未經被告實質支配，若對
    被告宣告沒收其移轉之款項，顯有過苛之虞，故不予以宣告
    沒收、追徵。
五、被告經合法傳喚無正當理由不到庭，爰不待其陳述逕行判決
    。
據上論結，應依刑事訴訟法第368條、第371條，判決如主文。
本案經檢察官楊閔傑偵查起訴，檢察官陳佳琳到庭執行職務。
中　　華　　民　　國　　111 　年　　8 　　月　　24　　日
             刑事第一庭   審判長法　官　江  德  千
                                法　官　高  增  泓
                                法　官  簡  源  希　
以上正本證明與原本無異。
幫助詐欺取財未遂部分不得上訴；其餘得上訴。
如不服本判決應於收受送達後20日內向本院提出上訴書狀，其未
敘述上訴理由者，並得於提起上訴後20日內向本院補提理由書（
均須按他造當事人之人數附繕本）「切勿逕送上級法院」。因疫
情而遲誤不變期間，得向法院聲請回復原狀。
                                書記官  吳  麗  琴
　　　　　　　　　　　　　　　　
中　　華　　民　　國　　111 　年　　8 　　月　　24　　日
附錄論罪科刑法條：
刑法第339條
意圖為自己或第三人不法之所有，以詐術使人將本人或第三人之
物交付者，處5年以下有期徒刑、拘役或科或併科50萬元以下罰
金。
以前項方法得財產上不法之利益或使第三人得之者，亦同。
前二項之未遂犯罰之。
刑法第339條之4第1項
犯第339條詐欺罪而有下列情形之一者，處1年以上7年以下有期
徒刑，得併科1百萬元以下罰金：
一、冒用政府機關或公務員名義犯之。
二、三人以上共同犯之。
三、以廣播電視、電子通訊、網際網路或其他媒體等傳播工具，
    對公眾散布而犯之。前項之未遂犯罰之。
洗錢防制法第14條第1項
有第二條各款所列洗錢行為者，處7年以下有期徒刑，併科新臺
幣500萬元以下罰金。